臺灣高等法院民事判決　　　　　　　　　 95年度上字第589號
上　訴　人　甲○○
訴訟代理人　趙元昊律師
　　　　　　許瑞榮律師
被上 訴 人　丙○○
　　　　　　庚○○
　　　　　　辛○○
　　　　　　己○○○
上列當事人間履行買賣契約事件，上訴人對於中華民國95年3月1
4日臺灣臺北地方法院94年度訴字第4647號第一審判決提起上訴
，並為訴之變更，本院於96年3月28日言詞辯論終結，判決如下
：
    主      文
被上訴人庚○○應將一六八聯合股份有限公司之股份貳佰股移轉
予上訴人。
上訴人其餘變更之訴駁回。
變更之訴訴訟費用由被上訴人庚○○負擔五分之二，餘由上訴人
負擔。
    事實及理由
壹、程序方面
一、被上訴人己○○○（下稱己○○○）經合法通知，未於言詞
    辯論期日到場，核無民事訴訟法第386條各款所列情形，爰
    依上訴人聲請，由其一造辯論而為判決。
二、按在第二審為訴之變更或追加，非經他造同意，不得為之。
    但民事訴訟法第二百五十五條第一項第二款至第六款情形，
    不在此限。又請求之基礎事實同一者，縱於訴狀送達後，原
    告仍得將原訴變更或追加他訴，無須得被告同意，此觀之民
    事訴訟法第446條第1項、第255條第1項第2款等規定自明。
    。
三、經查，上訴人於起訴時起訴聲明為：「被告丙○○、庚○○
    、辛○○、己○○○（下合簡稱被上訴人，單指其中一人時
    ，則逕稱其姓名）等4人應履行和上訴人簽訂之讓渡契約，
    並依約將其一六八聯合股份有限公司（下稱一六八公司）之
    股權一起轉讓予上訴人」等節（見原審卷第2頁）。然上訴
    聲明則變更為：「丙○○、庚○○、辛○○、己○○○應將
    對於一六八公司之股份分別為壹佰股、貳佰股、壹佰股、壹
    佰股移轉予上訴人」等節（見本院卷第9頁），核屬訴之變
    更。上訴人主張聲明之更正云云，應非可採。
四、細譯上訴人於起訴狀所載之基礎原因事實，係為：兩造間業
    已成立一六八公司之股權買賣契約（下稱系爭契約，該買賣
    標的即一六八公司股份，則通稱為系爭股權），因被上訴人
    拒絕履行，而起訴請求等節（詳見原審卷第4頁至7頁）。而
    上訴人於本院主張變更之訴之基礎原因事實，亦屬相同（詳
    見本院卷第117頁、第121頁至第123頁）。是揆諸上開規定
    ，上訴人變更之訴應予准許，且毋庸經被上訴人之同意。
五、上訴人於本院為訴之變更既屬合法，則上訴人在原審之訴之
    訴訟繫屬，即視為撤回而消滅，原審就原訴所為之裁判，亦
    因合法之訴之變更，而當然失其效力。是故，上訴人對原審
    判決不服部分，自無庸裁判，先此敘明。至原審認定上訴人
    訴之變更不合法云云（見原審判決第4頁），顯非可取，本
    院自不受其拘束，併此指明。
貳、實體方面
一、上訴人主張：被上訴人係中華商場原承租戶，臺北市政府市
    場管理處將中華商場810戶拆遷戶安置於臺北市○○路地○
    街，並出租地下街予各安置戶，其中169戶安置戶共組一六
    九聯合電子股份有限公司（後更名為一六八公司）。一六八
    公司於民國90年4月間經決議舉行分管協議，採區塊分配自
    市場管理處承租之臺北地下街58號至93號共36間店鋪。被上
    訴人係一六八公司股東，因此共同管理臺北地下街70號店鋪
    （下稱系爭店鋪）。94年3月10日被上訴人欲出售系爭股權
    ，委由己○○○之子戊○○為代理人，與伊簽訂系爭契約，
    約定總價新台幣（下同）360萬元，伊隨即支付定金50萬元
    。詎料僅己○○○、辛○○願依系爭契約履行移轉系爭股權
    義務，丙○○、庚○○則以第三人聲稱將高於上訴人買受之
    價金收購系爭股權，而不願履行系爭契約。為此求為命被上
    訴人應分別將系爭股權移轉予伊之判決。
二、丙○○、庚○○則均以：伊自始至終未與上訴人訂立系爭契
    約，亦未委任或授權他人出賣，上訴人未提出伊授權他人出
    售系爭股權之代理或委任契約。是故，兩造間並無系爭契約
    關係存在，上訴人之請求無據等語，資為抗辯。
三、辛○○則稱：同意上訴人之主張，業將系爭股權轉讓予上訴
    人，且已收取系爭契約價金70萬元。至己○○○則未於本院
    提出任何書狀為陳述或答辯
四、本件經原審判決上訴人之訴駁回。上訴人就原審判決其敗訴
    部分提起上訴，並變更聲明為：（一）丙○○應將一六八公
    司之股份100股移轉予上訴人。（二）庚○○應將一六八公
    司之股份200股移轉予上訴人。（三）辛○○應將一六八公
    司之股份100股移轉予上訴人。（四）己○○○應將一六八
    公司之股份100股移轉予上訴人。丙○○、庚○○、辛○○
    則均聲明：變更之訴駁回。
五、兩造不爭執之事實（見本院95年10月31日準備程序筆錄）
（一）臺北市政府市場管理處為安置中華商場810戶拆遷戶，於
      臺北市○○路設立地下街商場，其中拆遷之169戶共組一
      六九聯合電子股份有限公司（後更名為一六八公司）向臺
      北市政府承租台北地下街58號至93號共36間店鋪，一六八
      公司於90年4月間舉行分管協議，將承租之各店鋪交由各
      股東分組，按分得之店鋪共同使用或對外出租。
（二）被上訴人分別為一六八公司股東，而分得系爭店鋪之承租
      使用權。
（三）丙○○就一六八公司之股份為100股，庚○○就一六八公
      司之股份為200股，辛○○就一六八公司之股份為100股，
      己○○○就一六八公司之股份為100股。
（四）己○○○雖為系爭店鋪之代表人，惟其年事已高，由子戊
      ○○代理，至丙○○（由丙○○之母丁○○○代理）、辛
      ○○、庚○○亦委託戊○○處理系爭店鋪相關事務。
（五）戊○○處理系爭店鋪之事務內容包括有：繳付一六八公司
      人事費用、繳付系爭店鋪合作社管理費暨臺北市政府租金
      、系爭店鋪對外出租。
（六）戊○○曾代理被上訴人和訴外人北鼎科技有限公司（下稱
      北鼎公司）簽訂系爭店鋪90年至94年間之租賃契約。
（七）戊○○於94年3月10日與上訴人簽訂讓渡契約書（見原審
      卷第42頁至第44頁之證物十，下稱系爭契約書），並收取
      上訴人交付之50萬元定金。
（八）被上訴人自90年起，均以口頭承諾方式授權戊○○處理系
      爭店鋪相關事務，戊○○於處理後，即扣掉支出費用，將
      剩餘淨利分為5份，將其中2份以支票方式寄予庚○○，其
      中1份以支票方式寄予辛○○。而丙○○部分則由其母丁
      ○○○向戊○○領取現金或支票1份。
（九）上揭事實，並有兩造不爭執其形式真正（見本院同上筆錄
      ）之一六九聯合電子股份有限公司90年度第2次董監事會
      議記錄、一六九聯合電子股份有限公司安置方案及分配圖
      、一六八公司分管協議分配表、收據、租賃契約、系爭契
      約書、上訴人支付價金50萬元支票（以上均影本）附卷可
      稽（見原審卷第12頁至第36頁、第42頁至第44頁、第38頁
      ），自堪信為真實。
六、本件經本院於95年10月31日與兩造整理並協議簡化之爭點為
    （見本院同上筆錄，並依本院論述之先後順序而調整其次序
    。至原列爭點「上訴人係為聲明之更正或為訴之變更？應否
    准許？」部分，業經論述如上壹之二至四所述，於茲不贅，
    均附此指明）。
（一）系爭契約之給付是否為不可分之債？
（二）兩造間是否成立系爭契約？
（三）丙○○、庚○○是否應負表見代理人責任？
（四）倘戊○○係屬無權代理為系爭契約，則丙○○、庚○○是
      否業已承認系爭契約？
七、茲分別論述如下
（一）系爭契約之給付標的，應為系爭股權，當屬可分之債，而
      非不可分之債。
  １、按解釋意思表示，應探求當事人真意，不得拘泥於所用之
      辭句，民法第98條定有明文。蓋解釋意思表示，端在探求
      表意人為意思表示之目的性及法律行為之和諧性。是解釋
      契約尤須斟酌交易習慣，及當事人所欲達成之經濟效果、
      合理預期之契約利益，依誠信原則而為之。關於法律行為
      之解釋方法，應以當事人所欲達到之目的、交易習慣、任
      意法規及誠信原則為標準，合理解釋之。其中應將當事人
      之目的列為最先，交易習慣次之，任意法規又次之，誠信
      原則始終介於其間以修正或補足之。因此，解釋契約應通
      觀全文，並斟酌立約當時之情形，以期不失立約人之真意
      。又解釋契約應以當事人立約當時之真意為準，而真意何
      在，則應以過去事實及其他一切證據資料為斷定之標準，
      不能拘泥文字致失真意（最高法院18年上字第1727號判例
      、19年上字第58號判例、19年上字第453號判例、88年度
      台上字第1671號判決要旨參照）。是故，於探求當事人立
      約真意時，所應力求者，乃於解釋契約條款時，斟酌當事
      人訂約時客觀上所存在之一切情事，以契約當事人所欲達
      成之契約目的為基準，不違背契約本質，而為符合公平正
      義之契約解釋。至所謂契約之目的，係指當事人基於契約
      內容所欲達成之經濟效果。而所謂契約之本質，則係指通
      常交易觀念，及一般交易當事人所得合理預期之給付目的
      與契約利益而言。
  ２、經查，臺北市政府市場管理處為安置中華商場810戶拆遷
      戶，於臺北市○○路設立地下街商場，其中拆遷之169戶
      共組一六九聯合電子股份有限公司（後更名為一六八公司
      ），而向臺北市政府承租台北地下街58號至93號共36間店
      鋪，一六八公司於90年4月間舉行分管協議，將承租之各
      店鋪交由各股東分組，按分得之店鋪共同使用或對外出租
      ；又被上訴人分別為一六八公司股東，而分得系爭店鋪之
      承租使用權；丙○○就一六八公司之股份為100股，庚○
      ○就一六八公司之股份為200股，辛○○就一六八公司之
      股份為100股，己○○○就一六八公司之股份為100股等事
      實，為兩造所不爭執（見上五之（一）（二）（三）所示
      ），自堪信為實在。準此可知，被上訴人就系爭店鋪之承
      租使用權，係緣於一六八公司之股東身分，應可確定。
  ３、細譯系爭契約書內容、相關卷證及全辯論意旨，足見系爭
      契約之買賣標的，應為系爭股權，而非系爭店鋪之承租使
      用權。蓋辛○○、己○○○均於原審具狀自承：系爭契約
      標的為一六八公司之股份，並同意履行移轉等語（見原審
      卷第213頁至第214頁），可知系爭契約之標的應為系爭股
      權，此其一。證人即臺北地下街場地利用合作社理事主席
      林獻崇結稱：因為臺北地下街是區塊經營，故係以股權來
      認的等語（見原審卷第206頁背面至第207頁），佐諸系爭
      店鋪承租使用權之來由以觀，益證系爭契約之標的應為系
      爭股權，此其二。丙○○於原審陳稱：系爭店鋪之股權是
      70萬元，現在行情是100萬元以上等語（見原審卷第202頁
      ）；證人乙○○則稱：於94年3月23日提及之買賣價格，
      係以股金100萬元來衡量等情（見原審卷第204頁），尤見
      系爭契約之標的應為系爭股權，此其三。系爭契約書雖載
      及：系爭店鋪之承租權讓渡云云，惟被上訴人就系爭店鋪
      之承租使用權，係緣於一六八公司之股東身分，且斯時業
      將系爭店鋪轉租北鼎公司，衡情應無提前10個月即簽訂租
      賃事宜，此其四。較諸北鼎公司與被上訴人間之契約書（
      見原審卷第23頁至第36頁）之格式、契約雙方之權利義務
      、規範內容及旨趣，顯與系爭契約書不同，尤見系爭契約
      之標的應非限於系爭店鋪之承租使用權，此其五。更甚者
      ，系爭契約書第6條並約定：若因主管機關之政策，致無
      法將承租權登記予上訴人時，同意以上訴人已支付之讓渡
      金為永久使用之代價，直到可依公司法或其他相關法令變
      更股東方式為止（見原審卷第43頁），是系爭契約之標的
      ，非限於系爭店鋪之承租使用權，實乃系爭股權之買賣，
      應可確定，此其六。
  ４、據此而論，系爭契約之給付標的，既為系爭股權，而被上
      訴人就一六八公司各有其股份，上訴人依系爭契約分別對
      被上訴人請求，當屬可分之債，而非不可分之債，至為明
      確，洵堪認定。
（二）上訴人與辛○○、己○○○、庚○○間之系爭契約業已成
      立，至上訴人與丙○○間則未成立系爭契約。
  １、關於上訴人與己○○○、辛○○間之系爭契約部分。
  （１）辛○○業已自承：伊確實委託戊○○將系爭股權出售上
        訴人等語（分見原審卷第204頁、本院卷第203頁背面）
        ，更於95年1月25日具民事認諾狀，承認上訴人主張之
        事實為真正（見原審卷第214頁）。由此足徵，上訴人
        與辛○○間業已成立系爭契約，應屬無疑。
  （２）然而，辛○○業將一六八公司股份100股移轉登記予上
        訴人等情，為上訴人與辛○○所共同是認（分見本院卷
        第228頁、第203頁背面），並有臺北市市場管理處95年
        9月12日北市市五字第09531608600號函附卷可參（見本
        院卷第114頁）。是故，上訴人竟仍聲明：辛○○應將
        一六八公司之股份100股移轉予伊云云，顯無保護之必
        要，欠缺訴之利益，應予駁回。
  （３）再查，證人即己○○○之子戊○○陳稱：己○○○確實
        委託伊將系爭股權出售予上訴人等語（見本院卷第158
        頁背面），己○○○更於95年1月25日具民事認諾狀，
        承認上訴人主張之事實為真正（見原審卷第213頁）。
        由是可見，上訴人與己○○○間業已成立系爭契約，應
        可確定。
  （４）但查，己○○○業將一六八公司股份100股移轉登記予
        上訴人等情，為上訴人所自承（分見本院卷第228頁）
        ，並有臺北市市場管理處95年9月12日北市市五字第095
        31608600號函附卷可參（見本院卷第114頁）。職是，
        上訴人竟仍聲明：己○○○應將一六八公司之股份100
        股移轉予伊云云，顯無保護必要，欠缺訴之利益，亦應
        駁回。
  ２、關於上訴人與庚○○間之系爭契約部分。
  （１）證人戊○○證稱：庚○○曾委託伊賣系爭股權，後來賣
        給上訴人；庚○○是在94年3月間用電話跟伊確定，要
        把系爭股權賣給上訴人；在此之前，庚○○也曾用電話
        跟伊連絡要賣系爭股權，但沒有確定要賣給誰；94年3
        月伊是跟庚○○確定上訴人要買，而且價格、交易方式
        ，都跟庚○○講清楚，所有交易細節庚○○都同意；系
        爭契約書是伊處理的，94年3月23日協調會時，庚○○
        同意違約要賠償上訴人等語（見本院卷第158頁至第159
        頁）。參諸上訴人提出錄音帶內容，確實出現如上證三
        譯文（見本院卷第172頁至第185頁，下稱系爭錄音帶內
        容）之對話內容，其中如本院卷第177頁至第178頁部分
        ，確實有出現庚○○之聲音，並經庚○○確認等情，業
        經本院當庭勘驗無訛（見本院卷第196頁）等節以察，
        足徵戊○○之上開證詞，要與系爭錄音帶內容呈現之對
        話重點相符，當非出於虛構，堪認屬實。
  （２）又細譯系爭錄音帶內容，足見庚○○亦坦承確實同意戊
        ○○出售系爭股權，僅因另有人願出高價，態度因而出
        現轉變等節（見本院卷第176頁、第179頁至第181頁）
        ，益見戊○○上開證詞，應屬實情，堪予採信。至庚○
        ○雖於本院勘驗系爭錄音帶內容時，表示本院卷第181
        頁所示聲音，聽不出來是伊之聲音云云，然此與本院當
        庭之聽覺所得不符，要係庚○○圖卸之詞，不足採信，
        併此指明。
  （３）再佐諸庚○○與戊○○早於90年間即已認識，且就系爭
        店鋪之管理、出租、分配租金等事宜，庚○○均授權委
        託戊○○代為處理，並經戊○○證述在卷（見本院卷第
        158頁背面），庚○○對此部分事實亦無異詞，尤見戊
        ○○證稱：庚○○業已授權伊將系爭股權出售於上訴人
        等節，應堪採信。
  （４）復且，審諸證人李政平結稱：伊於94年3月23日協調時
        在場，被上訴人中僅丙○○未親自到場，而庚○○等人
        承認出售之事，但事後反悔，並同意賠償予上訴人等情
        （見原審卷第205頁至206頁）；上訴人已開立之遠東國
        際商業銀行支票受款人、面額各為辛○○70萬元、丙○
        ○70萬元、庚○○140萬元、戊○○10萬元、20萬元（
        見原審卷第150頁至第154頁），加上系爭契約書載明由
        戊○○收取之50萬元頭期訂金，合計價款即360萬元，
        與系爭契約書所載總價款相符等節以觀，更見上訴人主
        張：庚○○業已委由戊○○代理，與上訴人成立系爭股
        權買賣之系爭契約等情，要屬可採，至為明悉。
  （５）系爭契約書雖僅有戊○○代理己○○○簽名，並無庚○
        ○之簽章或敘明由戊○○代理庚○○之意旨，然不得以
        此否認庚○○與上訴人間未成立系爭股權買賣之系爭契
        約。蓋系爭股權買賣之系爭契約，無書面為之必要（其
        理由詳見下（６）所述）。戊○○既以言詞向上訴人表
        明代理庚○○，而與上訴人就系爭股權買賣達成意思表
        示合致，則上訴人與庚○○間就系爭股權買賣之系爭契
        約，自屬成立，此其一。倘系爭契約之當事人僅為己○
        ○○與上訴人，一則顯悖於系爭股權斯時之價值，一則
        己○○○更不可能無權處分庚○○等人之系爭股權（兩
        造皆未為此主張、抗辯）。然系爭契約書載明之價金竟
        達360萬元，徵諸證人乙○○關於系爭股權價格之證言
        陳述（見原審卷第204頁、本院卷第161頁背面）；系爭
        錄音帶內容等節以觀，可見系爭契約所示買賣之標的，
        應包括庚○○部分之系爭股權，此其二。又戊○○代理
        庚○○與上訴人簽訂系爭契約書過程中，雖因兩造皆乏
        法律專業知識（此觀諸系爭契約書內容即明），故於系
        爭契約書訂立時，沿襲戊○○為庚○○處理系爭店舖出
        租之事例，而未載明庚○○之名（參見原審卷第23頁至
        26 頁而效力為庚○○所不爭執之租賃契約），然於意
        思表示過程間，戊○○均明確向上訴人表示出售系爭股
        權者為庚○○。是以，戊○○自係以庚○○代理人之地
        位，而與上訴人就系爭股權買賣，互為意思表示合致，
        應屬彰彰明甚，此其三。準此可知，系爭契約書雖未載
        明戊○○代理庚○○之旨，然細譯上開各項事證，應認
        上訴人與庚○○間就系爭股權買賣之系爭契約，確因戊
        ○○有權代理庚○○，而成立生效，當可認定。
  （６）另查，系爭契約之給付標的為系爭股權，而非限於系爭
        店鋪之承租使用權等節，業經認定如上（一）所示。而
        系爭股權之買賣，亦無以書面為之之限制，是系爭契約
        於上訴人與庚○○之代理人戊○○就價金、標的物意思
        合致時，即已成立。至一六八公司96年3月7日一六八96
        字第096030701函雖謂：股東如需辦理股份移轉，需攜
        帶雙方買賣契約辦理變更等情（見本院卷第219頁），
        然此應屬一六八公司辦理股權移轉之規定，要非系爭股
        權買賣之方式。換言之，當事人雖未簽訂書面契約，亦
        得以法院確定判決代之。又系爭股權買賣屬可分之債，
        要與民法第534條第1款規定之情形有間，並無特別授權
        之適用或類推適用之餘地，併此說明。
  （７）據此以觀，上訴人與庚○○間就系爭股權買賣之系爭契
        約，應屬成立，洵堪認定。至原列爭點「庚○○是否應
        負表見代理人責任？」「倘戊○○係屬無權代理為系爭
        契約，則庚○○是否業已承認系爭契約？」等部分，即
        無論列之必要，附此指明。
  ３、關於上訴人與丙○○間之系爭契約部分。
  （１）上訴人係以：丙○○有關系爭股權、系爭店舖經營等一
        切事宜，均透過丁○○○委由戊○○處理，顯見丙○○
        經由丁○○○授權戊○○代理出售系爭股權云云。
  （２）然查，證人戊○○證稱：直至94年3月23日移轉的前一
        小時，丁○○○才告訴伊，系爭股權是丙○○的，並說
        丙○○不肯出售；在此之前，丁○○○沒有告訴伊丙○
        ○同意出賣系爭股權，伊一直以為系爭股權是丁○○○
        的，根本不知道是丙○○的，所以丁○○○沒有說，伊
        也沒有問，丙○○究竟有沒有同意；一直都是丁○○○
        跟伊收租金盈餘、抽籤分配等相關事宜，都是丁○○○
        出面，丙○○一直都沒有出面等語（見本院卷第159頁
        ）。由是顯見，關於丙○○之系爭股權買賣事宜，戊○
        ○與上訴人訂立系爭契約前，未經丙○○之授權，堪予
        認定。
  （３）上訴人雖指摘：證人戊○○此部分證言不可採云云。惟
        戊○○同日所為有利於上訴人部分，上訴人皆引之為證
        據，奈何獨就不利部分，即認戊○○之證言不可採，顯
        屬矛盾。況戊○○上開證言部分內容，或與系爭錄音帶
        內容有異，然細究系爭錄音帶內容，亦未敘及丙○○確
        已授權戊○○出售系爭股權。是故，上訴人此部分主張
        ，要非可取。
  （４）佐以證人即丙○○之母丁○○○亦證稱：丙○○無透過
        伊委託戊○○將系爭股權出售；戊○○曾打電話告知伊
        ：系爭股權100股70萬元，先收訂金50萬元，已經跟人
        家簽約了，伊說要問丙○○的意見，因為系爭股權是他
        的，丙○○告訴伊說他沒有要賣等情（見本院卷第160
        頁）觀之，益證丙○○辯稱：伊未授權戊○○出售系爭
        股權等節，應堪採信。
  （５）至上訴人提出之支付價金支票影本（見原審卷第46頁）
        ，雖載明受款人為「梁亦仁」。但該支票姓名誤丙○○
        為梁亦仁，若戊○○事先已獲丙○○之授權，出現此錯
        誤之機率將大幅降低。且該支票姓名之來由，亦可能為
        丁○○○告知戊○○，再轉告上訴人，尚不能以此推論
        丙○○業已授權戊○○。
  （６）再者，上訴人雖提出與丁○○○之通聯紀錄為證（見原
        審卷第147頁）。惟通聯紀錄僅能證明雙方曾有電話聯
        絡，不能證明丙○○曾為授權之表示。又戊○○以電話
        通知丁○○○時，亦未因而取得丙○○之授權，業已詳
        如上（２）所述，是不能以該通聯紀錄，即謂丙○○業
        已授權戊○○，甚為明悉。
  （７）另查，證人林獻崇、乙○○係系爭契約書簽訂之後，始
        出面協調系爭契約之履行；而證人李政平僅係於94年3
        月23日協調時在旁觀看等情，此審諸林獻崇、乙○○、
        李政平之證言內容即明（分見原審卷第202頁至第206頁
        、本院卷第161頁至第162頁）。職此，證人林獻崇等人
        於系爭契約簽訂時並未參與，對丙○○有何以自己之行
        為授權戊○○代理訂約之事，並未見聞，亦不足證明丙
        ○○於系爭契約簽訂前有授權戊○○代理之行為。
  （８）此外，上訴人復未舉證證明：丙○○直接或經由丁○○
        ○授權戊○○代理出售系爭股權之事實，竟空言主張：
        伊與丙○○間就系爭股權買賣，業因戊○○代理丙○○
        而成立系爭契約云云，洵不足採，堪予認定。
（三）丙○○毋庸負表見代理人責任。
  １、按由自己之行為表示以代理權授與他人，或知他人表示為
      其代理人而不為反對之表示者，對於第三人應負授權人之
      責任。民法第169條本文規定甚明。又民法第169條關於由
      自己之行為表示以代理權授與他人者，對於第三人應負授
      權人之責任之規定，原以本人有使第三人信為以代理權授
      與他人之行為，為保護代理交易之安全起見，有使本人負
      相當責任之必要而設，故本人就他人以其名義與第三人所
      為之代理行為，應負授權人之責任者，須以他人所為之代
      理行為，係在其曾經表示授與他人代理權之範圍內為其前
      提要件（最高法院40年臺上字第1281號判例）。另民法第
      169條所謂知他人表示為其代理人而不為反對之表示者，
      以本人實際知其事實為前提，其主張本人知此事實者，應
      負舉證之責（最高法院68年臺上字第1081號判例）。準此
      可知，主張表見代理之本人應負授權人責任，應舉證證明
      本人使無權代理人訂約時，有足致他人誤信行為之事實，
      或本人知他人表示為其代理人而不為反對表示之事實。
  ２、經查，證人戊○○固證稱：是丁○○○主動委託伊要賣系
      爭股權，而在94年3月間以電話跟伊確定；伊有告知丁○
      ○○上訴人為買主，而且價金、交易方式等交易細節都跟
      丁○○○講清楚云云。然細譯戊○○證稱：94年3月23日
      要辦移轉的前1小時，丁○○○才告訴伊系爭股權是丙○
      ○的，並說丙○○不肯出售；在此之前，丁○○○沒有告
      訴伊丙○○同意出賣系爭股權，伊一直以為系爭股權是丁
      ○○○的，根本都不知道是丙○○的，所以丁○○○沒有
      說，伊也沒有問丙○○究竟有沒有同意；丙○○一直都沒
      有出面等語（見本院卷第158頁背面至第159頁）以察，可
      見於戊○○與丁○○○交涉出售系爭股權之授權過程中，
      丙○○始終未出面，堪以認定。至上訴人提出戊○○與丁
      ○○○之通聯紀錄，亦僅能證明丁○○○與戊○○曾有電
      話聯絡，不能證明丙○○與戊○○曾有聯繫，更不能證明
      丙○○曾對戊○○為授權之表示，或丙○○有使戊○○誤
      認為授與代理權之行為。
  ３、基此以觀，授權戊○○出售系爭股權者，為丁○○○而非
      丙○○，應可確定。是故，丙○○應無直接對戊○○為授
      權之表示，或使戊○○誤認為授與代理權之行為，當屬無
      疑。於此尚應討論者，乃丁○○○上開行為，得否認為屬
      丙○○之行為，或知丁○○○之上開行為而不為反對之表
      示？
  ４、再查，丙○○由丁○○○代理委託戊○○處理系爭店鋪相
      關事務；包括繳付一六八公司人事費用、繳付系爭店鋪合
      作社管理費暨臺北市政府租金、系爭店鋪對外出租等事實
      ，為上訴人與丙○○所無異詞（見上五之（四）（五）所
      示），自堪認為實在。
  ５、然查，丙○○縱授權丁○○○委託戊○○處理系爭店鋪上
      開事務，但與丙○○授權丁○○○出售系爭股權之性質，
      相去甚遠。蓋前者為一般事務性之處理，後者為系爭股權
      之處分，尚難以系爭店鋪一般事務性處理之授權行為，而
      認定丙○○有授權丁○○○處分系爭股權之行為。易言之
      ，丙○○與戊○○素未謀面接洽，顯未向戊○○直接為授
      與丁○○○處分系爭股權之行為。因之，揆諸上開判例意
      旨，難認丙○○應負表見代理人之責任，應堪認定。
  ６、上訴人另以：戊○○對上訴人表示伊代理丙○○出售系爭
      股權，且當面打電話給丙○○，由丁○○○接聽，戊○○
      表示要代理出售系爭股權，丁○○○並無任何反對之表示
      云云。但查，上訴人此部分主張，要與證人戊○○之上２
      之證言部分不符，是否可採，已屬可疑。況上訴人果悉丙
      ○○始有權出售系爭股權，而非丁○○○，奈何未於系爭
      契約書內載明，或與戊○○言明。且依上訴人主張情節，
      與戊○○接洽者，始終為丁○○○，縱丁○○○未為反對
      ，亦不能令丙○○應負表見代理人之責，蓋丙○○並無表
      見行為之事實。
  ７、上訴人再以：丙○○由丁○○○參與一六八公司股權分管
      協議會議、出席一六八公司股東會議、受領系爭店鋪租金
      事，可見丙○○應負表見代理人責任云云。惟查，丁○○
      ○上開出席一六八公司股東會議等事宜，雖得認為係緣於
      丙○○之授權。然衡諸一般交易情形，尚難以此認為丙○
      ○業已授權丁○○○出售系爭股權，更不能認戊○○因丁
      ○○○之授權而得代理丙○○出售系爭股權。要之，雖丁
      ○○○確有代理丙○○為上開行為，但關於丙○○委由丁
      ○○○授權戊○○代理出售系爭股權之事實，或丙○○知
      悉丁○○○或戊○○出售系爭股權而未表示反對之事實，
      上訴人均未舉證以實其說，自難僅以空言推論，而認丙○
      ○應負表見代理責任。
  ８、末按，民法第169條前段「由自己之行為表示以代理權授
      與他人，對於第三人應負授權人之責任」之規定，原以本
      人有使第三人信為以代理權授與他人之行為，為保護交易
      之安全，有使本人負相當責任之必要而設。故判斷本人是
      否有使第三人信為以代理權授與他人之行為，自應以他人
      以本人之名義與第三人為代理行為時已表見之事實決之，
      嗣後之事實，並非第三人信賴之基礎，自不得做為判斷之
      依據（最高法院87年臺上字第2130號判決意旨）。上訴人
      復以：以丁○○○出席94年3月23日違約金協調會議，可
      見丙○○應負表見代理人責任云云。然而，上訴人主張系
      爭契約成立之時間，應為94年3月10日，而非94年3月23日
      。因此，丙○○應否負表見代理責任，當應以系爭契約成
      立之時點為據，至94年3月23日協調過程，要屬系爭契約
      成立後之事實，顯非上訴人信賴之基礎，佐諸上開判決意
      旨，不得做為判斷丙○○應負表見代理責任之依據，併此
      說明。
  ９、據上以觀，關於丙○○委由丁○○○授權戊○○代理出售
      系爭股權之行為，或丙○○知悉丁○○○或戊○○出售系
      爭股權而未表示反對之行為，上訴人僅空言主張，但未舉
      證以實其說。職是，丙○○毋庸負表見代理人責任，洵堪
      認定。
（四）戊○○係無權代理丙○○為系爭契約，而丙○○並未承認
      系爭契約。
  １、按無代理權人以代理人之名義所為之法律行為，非經本人
      承認，對於本人不生效力。前項情形，法律行為之相對人
      ，得定相當期限，催告本人確答是否承認，如本人逾期未
      為確答者，視為拒絕承認。民法第170條定有明文。
  ２、上訴人係以：94年3月23日協調時，丙○○已知系爭契約
      事，而委由丁○○○代理協調。於協調時丁○○○同意賠
      償，足見丙○○承認系爭契約，亦即丙○○於94年3月23
      日協調時，由丁○○○代理為承認系爭契約云云。
  ３、經查，參諸證人林獻崇證稱：丁○○○表示丙○○願意賠
      償上訴人之損失，請上訴人撤回買賣等節（見原審卷第
      202頁）以觀，足徵縱丁○○○係代理丙○○為意思表示
      ，其既表示願賠償上訴人損失，但要求上訴人不再主張系
      爭契約效力（即所謂撤回買賣），要非承認系爭契約之意
      思。蓋丙○○或因避免因系爭契約之紛爭困擾，或丁○○
      ○因無權代理丙○○欲尋求解決之道，或其他因素，而為
      願意賠償之表示，尚不能據以認為丁○○○業已代理丙○
      ○承認系爭契約。尤有甚者，倘丙○○授權丁○○○於94
      年3月23日協調時為承認系爭契約之意思表示，則依系爭
      契約履行乃其契約義務，焉須提及賠償事宜？若丙○○已
      有承認系爭契約之意，奈何否認丁○○○對於戊○○之授
      權？均悖於常情。因是之故，上訴人主張：丙○○於94
      年3月23日協調時，由丁○○○代理為承認系爭契約云云
      ，應非可信。
  ４、基此，戊○○係無權代理丙○○為系爭契約，業經認定如
      上（二）之３所示。又上訴人主張：丙○○委由丁○○○
      代理承認系爭契約云云，亦非可採。是以，上訴人以：系
      爭契約業因丙○○之承認而生效云云，要不足取，堪以認
      定。
八、綜上所述，上訴人本於系爭契約之法律關係，請求庚○○應
    將一六八公司之股份200股移轉予上訴人部分，為有理由，
    應予准許。至逾此所為請求（即對丙○○、辛○○、己○○
    ○等人之請求部分），為無理由，應予駁回。
九、本件事證已臻明確，至於未論述之爭點；兩造其餘之攻擊或
    防禦方法；未經援用之證據，經本院斟酌後，認為均不足以
    影響本判決之結果，自無一一詳予論駁之必要，併此敘明。
十、據上論結，本件變更之訴為一部有理由，一部無理由，依民
    事訴訟法第79條、第463條、第385條第1項前段，判決如主
    文。
中    華    民    國    96    年    4     月    11    日
                    民事第14庭
                        審判長法  官  許正順
                              法  官  魏麗娟
                              法  官  鍾任賜
正本係照原本作成。
上訴人如不服本判決，應於收受送達後20日內向本院提出上訴書
狀，其未表明上訴理由者，應於提出上訴後20日內向本院補提理
由書狀（均須按他造當事人之人數附繕本）上訴時應提出委任律
師或具有律師資格之人之委任狀；委任有律師資格者，另應附具
律師資格證書及釋明委任人與受任人有民事訴訟法第466條之1第
1項但書或第2項（詳附註）所定關係之釋明文書影本。
被上訴人庚○○不得上訴。
中　　華　　民　　國　　96　　年　　4 　　月　　11　　日
                              書記官  王敬端
附註：
民事訴訟法第466條之1（第1項、第2項）：
對於第二審判決上訴，上訴人應委任律師為訴訟代理人。但上訴
人或其他法定代理人具有律師資格者，不在此限。
上訴人之配偶、三親等內之血親、二親等內之姻親，或上訴人為
法人、中央或地方機關時，其所屬專任人員具有律師資格並經法
院認為適當者，亦得為第三審訴訟代理人。
